【裁判字號】    97,交簡上,74
【裁判日期】    971225
【裁判案由】    過失傷害
【裁判全文】
臺灣嘉義地方法院刑事判決      97年度交簡上字第74號
上  訴  人  臺灣嘉義地方法院檢察署檢察官
被      告  乙○○
輔  佐  人  甲○○
上列上訴人因過失傷害案件，不服本院嘉義簡易庭97年度嘉交簡
字第715號中華民國97年9月10日第一審判決（臺灣嘉義地方法院
檢察署檢察官聲請簡易判決處刑書案號：97年度偵字第5676號）
，提起上訴，本院判決如下：
    主  文
原判決撤銷。
乙○○犯過失傷害罪，處拘役拾日，如易科罰金，以新台幣壹
仟元折算壹日。
    犯 罪 事 實
一、乙○○未領有重型機車駕駛執照，於民國96年10月11日上午
    7時55分許，騎乘車牌號碼677─BCX號重型機車，沿嘉義縣
    中埔鄉縣道165線公路由北往南方向行駛，途經嘉義縣中埔
    鄉○○路364號前時（即縣道165線1.7公里處），理應注意
    車前狀況，並隨時採取必要之安全措施，且依當時天候晴、
    日間自然光線、柏油路面、路面乾燥無缺陷，並無不能注意
    之情形，竟疏未注意車前狀況貿然行駛，適有丙○○亦違反
    不得將車輛停放於機車優先道之注意義務，將其所有車牌號
    碼C2─9660號自用小客車停放在該交岔路口10公尺機車優先
    道內，且應注意於劃設有分向限制線之道路不得穿越，竟違
    反上開注意義務，下車後旋由西往東直接橫越馬路，而疏未
    注意左右來車動態，致為乙○○所騎乘之上開機車碰撞，致
    丙○○因此受有左側鎖骨閉鎖性骨折、頭部挫傷、前額撕裂
    傷、臉部擦傷、上顎門牙及右上小臼齒斷裂、兩側膝部挫傷
    合併擦傷、腦震盪等傷害。乙○○於車禍發生後，在犯罪未
    被有偵查職權之公務員或機關發覺前，於嘉義縣警察局中埔
    分局警員劉明周前往傷者就醫之醫院處理時，當場承認為肇
    事人，自首而接受裁判。
二、案經丙○○訴由臺灣嘉義地方法院檢察署檢察官偵查後聲請
    簡易判決處刑。
    理  由
一、證據能力：
(一)、按刑事訴訟法第159條之5第2項所定：「當事人、代理人或
    辯護人於法院調查證據時，知有第159條第1項不得為證據之
    情形，而未於言詞辯論終結前聲明異議者，視為有前項之同
    意。」乃係基於證據資料愈豐富，愈有助於真實發現之理念
    ，酌採當事人進行主義之證據處分權原則，並強化言詞辯論
    主義，透過當事人等到庭所為之法庭法動，在使訴訟程序順
    暢進行之要求下，承認傳聞證據於一定條件內，得具證據適
    格。此種「擬制同意」，因與同條第1項之明示同意有別，
    實務上常見當事人等係以「無異議」或「沒有意見」表示之
    ，斯時倘該證據資料之性質，已經辯護人閱卷而知悉，或自
    起訴書、原審判決書之記載而了解，或偵、審中經檢察官、
    審判長、受命法官、受託法官告知，或被告逕為認罪答辯或
    有類似之作為、情況，即可認該相關人員於調查證據之時，
    知情而合於擬制同意之要件（最高法院96年台上第4174號判
    決參照）。
(二)、查本案認定事實所引用之言詞及書面供述證據，經本院於審
    理時向被告及其輔佐人提示並告以要旨，被告及其輔佐人均
    表示無意見，可認被告及其輔佐人於調查證據之時，均已知
    情而合於擬制同意之要件，本院另審酌該供述證據之取得過
    程並無瑕疵，與本案待證事實間復有關聯性，參照前開最高
    法院之判決意旨，自得採為證據，合先敘明。
二、認定犯罪事實所憑之證據及其理由：
(一)、訊據被告對於前揭犯罪事實坦承不諱，且有證人即告訴人丙
    ○○於警詢、偵查及本院審理中之指訴，並有道路交通事故
    現場圖、道路交通事故調查報告表(1)(2)、診斷證明書、道路
    交通事故談話紀錄表、嘉義縣警察局舉發違反道路交通管理
    事件通知單、車號查詢汽車車籍、現場照片、臺灣省嘉雲區
    車輛行車事故鑑定委員會97年6月27日嘉雲鑑970295字第097
    5801959號函所附之鑑定意見書、臺灣省車輛行車事故覆議
    鑑定委員會97年8月7日覆議字第0976202989號函附卷可參，
    核與被告之自白相符。
(二)、按汽車行駛時，駕駛人應注意車前狀況及兩車併行之間隔，
    並隨時採取必要之安全措施，道路交通安全規則第94條第3
    項定有明文。被告騎乘機車自應注意上開規定，且依當時情
    況，又無不能注意情事，竟疏未注意，於途經前揭地點疏未
    注意前有告訴人，因而發生事故，致告訴人受傷，被告應難
    認為無過失。又本案經送臺灣省嘉雲區車輛行車事故鑑定委
    員會鑑定及臺灣省車輛行車事故覆議鑑定委員會覆議之結果
    ，亦同此見解，有前揭函文可稽。又告訴人所受之傷害與被
    告之過失行為間具有相當因果關係，是被告之過失傷害犯行
    應堪予認定。
(三)、至於告訴人將汽車停置於機車優先道內，及於劃設有分向限
    制線之道路恣意橫越，固亦難認無過失之情（且其肇事因素
    因應為主因，詳如下述），惟被告於本件車禍事故之發生，
    既難認無過失之處，自難因此而解免其過失罪責。
三、論罪之理由及刑罰有加重、減輕之理由：
(一)、核被告所為，係犯刑法第284條第1項前段過失傷害罪。
(二)、被告未取得重型機車駕駛執照，業據被告自承在卷（97年度
    交查卷第559號卷第13頁、第28頁），其無照駕車肇事因而
    致人受傷依法應負刑事責任，應依道路交通管理處罰條例第
    86條第1項規定加重其刑。
(三)、查被告於車禍發生後，在犯罪未被有偵查權之公務員或機關
    發覺前，於嘉義縣警察局中埔分局警員劉明周前往傷者就醫
    之醫院處理時，當場承認為肇事人，有嘉義縣道路交通事故
    肇事人自首情形紀錄表1份（見上述交查卷第17頁）在卷可
    佐，參以被告事後並未逃避偵審之事實，核與自首之要件相
    合，爰依刑法第62條前段，減輕其刑，並依法先加後減之。
四、撤銷原判決之理由：
(一)、刑事審判旨在實現刑罰權分配之正義，故事實審法院對於被
    告之量刑，應符合比例、平等及罪刑相當原則，使輕重得宜
    ，罰當其罪。又法律上屬於自由裁量之事項，並非概無法律
    性之拘束。自由裁量係於法律一定之外部性界限內使法官具
    體選擇以為適當之處理。法院對有罪被告之科刑，應符合罪
    刑相當之原則，使輕重得宜，罰當其罪，以契合社會之法律
    感情，此所以刑法第57條明定科刑時應審酌一切情狀，尤應
    注意該條所列10 款事項以為科刑輕重之標準。
(二)、原審固已審酌被告之智識程度，中度智障之心智狀態、告訴
    人所受之傷勢、過失程度、犯後態度及和解等因素以為判斷
    量刑之依據。惟查，本案告訴人於劃有分向限制線之路段，
    橫越道路不當，為肇事主因，及駕駛自用小客車於路口10公
    尺內，占用機車優先道停車，妨礙機車通行，為肇事次因。
    而被告無照駕駛繞越前方靜態停止車輛，未充分注意車前狀
    況為肇事次因，此有臺灣省嘉雲區車輛行車事故鑑定委員會
    97 年6月27日嘉雲鑑970295字第0975801959號函附鑑定意見
    書可資參照。又本案經送覆議結果，照原鑑定意見，惟將告
    訴人占用機車優先道停車及被告之無照駕駛等文字修正為有
    違規定，此亦有臺灣省車輛行車事故覆議鑑定委員會97年8
    月7日覆議字第0976202989號函附卷可參。
(三)、查告訴人將其所有車牌號碼C2─9660號自用小客車停放在該
    交岔路口10公尺機車優先道內，此項行為造成被告於按照道
    路交通規則行駛於機車優先道時受到阻礙，因而必然繞越該
    汽車行駛於內側車道，而告訴人竟又未遵守於劃設有分向限
    制線之道路不得橫越之規定，於下車後，旋往左即由西往東
    橫越馬路，顯已製造昇高了法重視範圍內之風險，顯非僅係
    促成一般社會上認為正當之行為。因而始遭被告騎乘機車撞
    擊，可見本件顯係告訴人前二項違規因素致提高本案交通事
    故之風險，如告訴人並未有前二項之違規行為，本案自不致
    於發生車禍，是告訴人應具有主要之可歸責性。
(四)、按汽車駕駛人對於防止危險發生之相關交通法令之規定，業
    已遵守，並盡相當之注意義務，以防止危險發生，始可信賴
    他人亦能遵守交通規則並盡同等注意義務。若因此而發生交
    通事故，方得以信賴原則為由免除過失責任（最高法院84年
    台上字第5360號判例參照），查本件被告因未注意車前狀況
    致釀本件車禍事故，難認充分遵守相關交通法令之規定，參
    照前開最高法院判例意旨固難援引信賴原則，遽免其過失罪
    責。惟查本件之歸責主因為告訴人在法所重視之程度內，製
    造了逾越社會相當範圍之風險，反觀被告原依規定行駛於機
    車優先道，嗣其路權遭告訴人不當停車阻害，始繞越轉向內
    側車道行駛，再突因告訴人違法橫越道路，而必須緊急面對
    前方臨時車況，而於面對此等突發狀況，被告因有未注意車
    前狀況之情，而難援依信賴原則解免其過失罪責。然毋寧應
    認本件車禍事故之發生主要係因告訴人增加、提高了風險，
    並且於具體事件歷程中製造了逾越社會容許之風險，始釀致
    促成本件車禍事故，縱認被告未注意車前狀況，未採取降低
    風險之舉措，難遽免其過失罪責，然其過失因素對於本件車
    禍事故發生之加工程度，參照告訴人可歸責之因素，實應認
    為極其經微。
(五)、惟按被害人之過失既與被告之過失，併合而為損害發生之原
    因，被害人是否與有過失、過失情節之輕重，均攸關被告罪
    責之成立及科刑之審酌，自應詳加審認，以作為論罪科刑之
    所據（最高法院87年度台上字第3312號判決參照）。足見，
    法院於量刑時，應一併審酌被害人是否與有過失、過失情節
    之輕重，尚不得僅因被告未與被害人達成和解即逕以此判處
    重刑，而置車禍發生之過失輕重比例於不顧。經查刑法第28
    4條第1項前段過失傷害罪之法定最重本刑為6月以下有期徒
    刑，被告雖有無照駕駛之刑罰加重因素，然亦有因自首而得
    減輕其刑之情形，原審未考量被告之過失比例於本件車禍事
    故之發生極其輕微，告訴人之可歸責增高風險行為，毋寧為
    本事故之決定性肇事因素，未參酌二造之過失比例懸殊，遽
    判處被告有期徒刑3月，尚難謂為允洽，非無悖於刑事審判
    旨在實現刑罰權分配正義之目的，自應予以撤銷改判。
五、科刑時就刑法第57條規定事項所審酌之情形：爰審酌被告高
    中畢業之智識程度，中度智障之心智狀態（見同上交查卷第
    46 頁所附之中華民國身心障礙手冊影本）、告訴人與被告
    之過失比例、告訴人所受之傷勢，被告業已坦承犯行，犯後
    態度良好，且已由強制險保險公司支付新臺幣15萬元予告訴
    人，惟關於賠償金額部分因二造金額認知過大，尚未達成和
    解等一切情狀，量處如主文所示之刑，並諭知易科罰金之折
    算標準。
六、適用之法律：刑事訴訟法第455條之1第1項、第3項、第369
    條第1項前段，刑法第284條第1項前段、第41條第1項前段、
    第62條前段，刑法施行法第1條之1第1項、第2項前段，道路
    交通管理處罰條例第86條第1項，判決如主文。
本案經檢察官王輝興到庭執行職務。
中    華    民    國    97    年    12    月    25    日
                  刑事第六庭   審判長 法  官   林信旭
                                      法  官   林坤志
                                      法  官   黃義成
上列正本證明與原本無異。
如不服本判決，應於判決送達後10日內向本院提出上訴狀（應附
繕本）。告訴人或被害人如對於本判決不服者，應具備理由請求
檢察官上訴，其上訴期間之計算係以檢察官收受判決正本之日期
為準。
中    華    民    國    97    年    12    月    25    日
                                      書記官   吳明蓉
附錄本判決論罪之法條：
中華民國刑法第284條第1項
因過失傷害人者，處六月以下有期徒刑、拘役或五百元以下罰金
，致重傷者，處一年以下有期徒刑、拘役或五百元以下罰金。


司法院資訊處製作；財團法人民間司法改革基金會備份。
